# 同一控制下企业年末合并报表问题请教

提问人：城市荷锄翁 时间：2010-12-13 12:04:43
陈版主及各位高人，还是同一控制下企业的问题，年末合并报表编制方面的，我这两天抽空也看了以前的帖子，没能解决我的疑问，只好再次麻烦大家了。 情况如下：A公司设立于 2007 年，B公司设立于 2005 年，位于香港，美元记账， 2010 年 2 月 1 日之前，为同一母公司下属兄弟公司， 2010 年 2 月 1 日，A公司支付 80000 元人民币购得B公司100%股权。现在编制 2010 年 9 月 30 日合并报表。相关数据如下：
2009 年 12 月 31 日 项目A公司B公司合计抵消合并数据股本2800202820-202800资本公积　　 02020 未分配利润-15001000-500 -500 外币报表折算差额　 100100　100 所有者权益 130011202420　2420 　　　　　　净利润-50015001000 　1000 期初未分配利润-1000-500-1500 -1500期末未分配利润-15001000-500 -500
2009 年是模拟合并，只需将B公司股本和资本公积中归属于A公司的部分调整入资本公积就行了，因此，抵消分录为：
借：股本 20 贷：资本公积 20
这个地方有个问题，就是B公司成立于 2005 年，比A公司成立时间早，模拟合并报表的期初数追溯调整视同为母公司自最早期初即控制子公司，那么这个所谓的最早期初，以B公司设立时间还是A公司设立时间为准？我看前面的帖子，好像是倾向为A公司设立时间为准。那么本例中 2009 年的合并报表中，假设B公司 2008 年 1 月 1 日未分配利润为 200 ， 2009 年的合并报表中还要将 200 的未分配利润转入资本公积中。 我个人认为，最早期间应该是B公司设立时间，理由是：无论B公司何时设立，在A公司取得其控制权时点，其全部未分配利润均可以由A支配，而不会分段处理。这一点和非同一控制下企业合并一样，除非在合并日，B公司已将部分利润通过董事会决议进行分配，那么B公司个别报表中应该将已宣告分配的利润作利润分配处理，计入应付股利科目，剩余未分配利润A公司仍有完全的支配权。不知理解是否正确？
2010 年 2 月 1 日，A公司以 8 万元人民币取得B公司100%股权，B公司当日净资产 1200 万元， 1 月份增加的净资产就是 1 月份净利润80 ， 2010 年 9 月 30 日合并报表其他资料如下：
项目A公司B公司合计抵消合并数据股本2800202820-202800资本公积 1192　 1192-11920未分配利润-10001800800 　800 外币报表折算差额　 120120　120 所有者权益 299219404932　4932 　　　　　　净利润 5008001300　1300 期初未分配利润-15001000-50012-488期末未分配利润-10001800800 　800
抵消分录如下： 1 、将B公司2-9月净利润按照权益法核算 借：长期股权投资 740 贷：投资收益 720 （800-80）
外币报表折算差额 20 （120-100）
2 、抵消B公司权益 借：股本 20 未分配利润 1800 外币报表折算差额 120 贷：长期股权投资1940
3 、抵消B公司损益 借：投资收益 720 资本公积 80 期初未分配利润 1000 贷：未分配利润
1800
4 、恢复B公司合并日留存收益 借：资本公积 1112 贷：未分配利润 1012 （合并日未分配利润数应该是 2009年末的 1000 加上 2010 年 1 月份净利润 80 ，合计 1080 ，但因母公司资本公积 外币报表折算差异 100 余额只有1192-80=1112，而外币报表折算差额优先全额恢复，因此未分配利润只能恢复 1012 ）
合并完毕后的问题就是，由于资产负债表上的未分配利润是从利润分配表的期末未分配利润过入的，且两个表的这个数据必须一致，因此第 4 项调整的未分配利润只能通过期初未分配利润过入，导致如上表所示， 2010 年期初未分配利润与 2009 年数据相差 12 。
如果第 4 笔抵消分录中只恢复 1000 的未分配利润（因为合并日B公司未分配利润余额 1080 ，其中 1 月份净利润 80 已通过第 3 笔恢复，因此第 4 笔只恢复期初的 1000 ），则 2010 年期初未分配利润与 2009 年数据一致，但合并报表资本公积会有 12 的余额，这个余额应该是B公司股本 20 与A公司支付的对价 8 之差。
我个人觉得资本公积有余额 12 这种抵消是正确的，但一直想不清楚这个 12 存在的道理。 请版主及各位老师指点迷津，鞠躬 45 度！

回答人：chenyiwei
1 、关于最早期间的问题。这个问题准则没有明确结论。我个人认为是以合并方的设立日作为“最早期间期初”比较合适，因为合并报表会计主体是基于控制关系而存在的，而在合并方成立之前，其不可能控制被合并方。 2 、这个 12 的差额实际上是当初母公司投资设立B的投资成本 20 与A向母公司购买B的 100 ％股权的对价款 8 之差，表明母公司折价将股权转让给A，这个折价视作母公司对A的资本性投入，计入A的合并报表层面的资本公积。

回答人：chenyiwei
回复 藤椅 城市荷锄翁 的帖子我理解是这样。

提问人：Alisa_wang 时间：2012-04-07 10:51:22
回复 chenyiwei 的帖子
陈老师，请教一个合并报表问题。
看到注会的辅导教材上，关于合并报表编制，需要把子公司的净利润调整为抵销内部交易后的净利润，母公司在此基础上确认损益调整，及少数股东损益。 在实务中，从未这样做过。是辅助教材错了，还是有变化我们都不知道？

回答人：chenyiwei
《讲解 2010 》是这样说的，但我个人认为没有必要。

提问人：Alisa_wang 时间：2012-04-07 15:00:43
回复 chenyiwei 的帖子
可是陈老师，两种方法编制的合并报表结果是不一样的啊。
比如A公司有一家子公司B，持股比例80%。B公司本年实际净利润 1000 万，其中内部交易实现利润 200 万。 实务中，确认长投损益调整时会确认 800 万的投资收益，及 200 万的少数股东损益。 如果先将B公司净利润调整为 800 万元，那少数股东损益就变为 160 万元。
怎么解决两者的差异？

回答人：chenyiwei
关键还是确定如何承担内部交易未实现损益抵销影响的问题。一般理解，逆销交易未实现损益抵销的影响，少数股东应按比例承担；
顺销交易未实现损益抵销的影响，全部由母公司股东承担，少数股东不承担。

提问人：Alisa_wang 时间：2012-04-08 10:35:57
回复 chenyiwei 的帖子
陈老师，那我在实务中，编制合并报表过程中，无论顺销逆销，均未考虑。这样有问题吗？

回答人：chenyiwei
严格来说不恰当。逆销交易的未实现损益抵销影响应按比例分配给少数股东。你看看影响是否在重要性程度之内。

提问人：Alisa_wang 时间：2012-04-08 13:58:20
回复 chenyiwei 的帖子
我觉得，如果子公司清算，少数股东享有的权益就是子公司所有者权益份额，而不会考虑逆销抵销损益的数字。
所以，合并报表反映未抵销的少数股东损益，也没有什么不妥吧》

回答人：chenyiwei
不能这样理解。少数股东权益的计量应当基于持续经营假设，而不是假设子公司清算的情况下应分配给少数股东的剩余财产额确定。
这样才能体现出少数股东是与母公司股东一样的合并集团权益持有者。